【裁判字號】    95,台上,7156
【裁判日期】    951222
【裁判案由】    違反期貨交易法
【裁判全文】
最高法院刑事判決            九十五年度台上字第七一五六號
上  訴  人  甲○○
            乙○○
共      同
選任辯護人  謝曜焜律師
上  訴  人  丙○○
                    5號
上列上訴人等因違反期貨交易法案件，不服台灣高等法院中華民
國九十三年一月三十日第二審判決（九十二年度上訴字第二三五
九號；起訴案號：台灣板橋地方法院檢察署九十一年度偵字第一
一五四八號），提起上訴，本院判決如下：
    主  文
原判決關於甲○○、乙○○、丙○○部分撤銷，發回台灣高等法
院。
    理  由
本件原判決撤銷第一審關於上訴人甲○○、乙○○部分之科刑判
決及上訴人丙○○部分之無罪判決，改判仍論處甲○○、乙○○
共同未經許可，擅自經營期貨顧問事業罪刑，並論處丙○○幫助
共同未經許可，擅自經營期貨顧問事業罪刑。固非無見。
惟查：(一)原判決認定甲○○、乙○○及丙○○分別有原判決事實
欄所載共同或幫助未經許可，擅自經營期貨顧問及其他期貨服務
事業之犯行。並於理由三說明依期貨交易法第八十二條第一項之
規定，經營期貨經理與期貨顧問事業、其他期貨服務事業，須經
主管機關許可並發給許可證照，始得營業；所稱期貨顧問事業，
係指獲取報酬，經營或提供期貨交易之分析、判斷建議者，期貨
顧問事業設置標準第二條規定甚明云云。似依憑期貨顧問事業設
置標準之規定，認定上訴人等任職或擔任登記負責人之中遠實業
工貿行（下稱中遠行）實際所經營業務包括期貨顧問事業。惟「
期貨顧問事業設置標準」乃財政部證券暨期貨管理委員會以民國
九十一年十一月八日台財證七字第０九一０００五號令訂定發布
，並自發布日施行；再於九十三年十月二十日由行政院金融監督
管理委員會以金管證七字第０九三０００四九四二號令修正發布
，並自發布日施行。而本件認定之犯罪時間則為九十年十月間起
至九十一年六月二十五日止，原判決引用「期貨顧問事業設置標
準」為認定犯罪事實之基礎，已有未當。又依期貨交易法第八十
二條草案之立法說明：期貨顧問事業，乃指接受委任，對期貨交
易有關事業提供研究分析意見或建議、發行有關交易之出版品、
舉辦有關期貨交易之講習等；期貨經理事業，則為從事全權委託
期貨交易，但不包括以信託基金方式募集資金；其他期貨服務事
業，乃指期貨資訊提供者等。原判決理由三雖說明上訴人等違法
經營期貨服務之低度行為，為經營期貨顧問事業之高度行為所吸
收，不另論罪。然未同時於事實欄內分別明載中遠行所經營之業
務，何者為期貨顧問事業？何者為期貨服務事業？自不足為判斷
法律適用妥適與否之基礎。再有關中遠行之人員如何執行業務一
節，依原判決理由二(三)之說明，其中證人呂偉維在原審證稱「是
甲○○打電話告訴我這個時間買」，且陳黃一梅在原審亦證稱：
他們打電話說現在可以下單，我們就下單云云，固均似與期貨交
易提出分析與判斷建議有關。然其餘證人葉明明、鄭炤麗、張雯
華、張素貞、洪球珠、梁淑芳、何佳蓁、賴鳳珠於警詢中所為「
慫恿及誘導我投資買賣可以賺取高利」等陳述，所謂「慫恿及誘
導」，如何具體實施？何以符合期貨交易顧問或期貨交易服務之
要件？原判決未為完備之說明，遽為不利於上訴人等認定，自有
理由不備之違法。(二)刑事審判上之共同被告，係為訴訟經濟等原
因，由檢察官或自訴人合併或追加起訴，或由法院合併審判所形
成，其間各別被告及犯罪事實仍獨立存在。故共同被告對於其他
共同被告之案件而言，為被告以外之第三人，本質上屬於證人，
為確保被告對證人之詰問權，證人於審判中，應依法定程序，到
場具結陳述，並接受被告之詰問，其陳述始得作為認定被告犯罪
事實之判斷依據。刑事訴訟法於九十二年二月六日經總統公布增
訂第二百八十七條之二規定：「法院就被告本人之案件調查共同
被告時，該共同被告準用有關人證之規定。」並於同年九月一日
施行。甲○○於原審聲請訊問共同被告乙○○、陳慧菁、洪芳潔
，乙○○亦聲請訊問共同被告甲○○，並均載明待證事項（原審
卷(一)第一五六、一五七頁）。而上揭共同被告對甲○○、乙○○
所涉犯罪事實而言，既為被告以外之第三人，本質上屬於證人，
則甲○○及乙○○所為聲請，即屬請求進行人證調查程序，應分
別依人證之規定進行。惟稽之原審九十二年十月二十四日、同年
十一月二十一日及九十三年一月九日審判筆錄之記載，似未依規
定適用人證之調查程序，俾使共同被告乙○○、陳慧菁、洪芳潔
及甲○○立於證人地位而為陳述，判決理由中復未說明如何並無
以證人身分訊問之必要。自有應於審判期日調查之事項而未予調
查及理由不備之違法。(三)科刑判決書，須先認定犯罪事實，然後
於理由內敘明其認定犯罪所憑之證據，方足以資論罪科刑，如認
定事實與其所採用之證據，及認定之理由不相適合，即屬理由矛
盾，其判決當然違背法令。原判決認定丙○○有基於幫助之意思
，提供其國民身分證予某林姓不詳姓名年籍之成年人，而登記為
中遠行之登記負責人，以圖獲利之犯行。雖於理由二(五)說明丙○
○係為圖獲利，明知林姓成年人設立中遠行違法經營期貨顧問及
期貨服務事業，猶基於幫助之犯意提供自己之國民身分證以登記
為中遠行之負責人，所為辯解，無非臨訟卸責之詞，不足採信云
云。惟甲○○於偵查中供稱「（丙○○作何事？）祇知是公司負
責人，一個月來一、二次。」（偵查卷第二五三頁）；洪芳潔在
第一審亦供稱「（在庭之丙○○？）知道他是負責人，營利事業
登記證的名字是他，很少看到他。」（第一審卷(一)第一五四頁）
等語。若均無訛，丙○○既曾以負責人身分前往中遠行，似非僅
提供其國民身分證予林姓不詳姓名成年人辦理負責人登記。原判
決理由二(五)同時採納甲○○、洪芳潔上揭供詞為認定丙○○部分
犯罪事實之證據，復謂如丙○○僅係登記名義人頭，則何以甲○
○會知悉其係公司負責人身分，可見丙○○係以公司負責人之身
分前往中遠行，自難謂不知中遠行實際從事違法期貨顧問及期貨
服務情形等語，又似均說明丙○○曾有以公司負責人身分前往中
遠行之情事。核與事實欄所為丙○○僅基於幫助之意思，提供其
國民身分證予林姓不詳姓名年籍之成年男子登記為中遠行登記負
責人之認定，不相符合，已非無理由矛盾之違法。又稽之卷內資
料，丙○○似始終否認知悉中遠行實際違法經營期貨顧問及期貨
服務事業。且甲○○於警詢中亦陳稱「（丙○○身分為何？為何
他會簽立公司一切事務授權書給你？）他是公司名義上負責人；
我負責管理現場。」云云（偵查卷第十九頁）。則丙○○究係何
時知悉中遠行實際經營之業務？其前往中遠行之時，所為何事？
有無參與中遠行業務？俱關係其辯解是否可採之判斷，自有根究
明白之必要。原審未予詳查，逕認丙○○係犯幫助共同未經許可
，擅自經營期貨顧問事業罪，亦有證據調查未盡之違誤。以上或
為上訴人等上訴意旨所指摘，或屬本院得依職權調查之事項，應
認原判決關於上訴人等部分，有撤銷發回更審之原因。
據上論結，應依刑事訴訟法第三百九十七條、第四百零一條，判
決如主文。
中    華    民    國  九十五  年   十二   月  二十二  日
                      最高法院刑事第十庭
                          審判長法官  洪  清  江
                                法官  石  木  欽
                                法官  李  伯  道
                                法官  林  勤  純
                                法官  陳  晴  教
      本件正本證明與原本無異
                                      書  記  官
中    華    民    國  九十五  年   十二   月  二十九  日
                                                      Ｑ


司法院資訊處製作；財團法人民間司法改革基金會備份。
